【裁判字號】    92,訴,173
【裁判日期】    920611
【裁判案由】    貪污治罪條例
【裁判全文】
臺灣臺中地方法院刑事判決                          九十二年度訴字第一七三號
    公  訴  人  臺灣臺中地方法院檢察署檢察官
    被      告  乙  ○
右列被告因貪污治罪條例案件，經檢察官提起公訴（九十年度偵字第一三二三號），
本院判決如左：
    主  文
乙○對於主管之事務，明知違背法令，直接圖自己不法利益，因而獲得利益，處有期
徒刑壹年肆月，褫奪公權貳年。緩刑年。
    事  實
一、乙○係台中縣和平鄉博愛村村長，負責綜理該村之業務，於民國（下同）八十八
    年九二一大地震後，負責辦理該村震災房屋全倒、半倒之鑑定及慰助金申請、核
    發業務，為依據法令從事公務之人員。明知請領上述慰助金者，依內政部於八十
    八年九月三十日頒佈台內社字第八八八五四六五號函明定，以災前戶籍登記為
    準，且實際居住於受災戶之現住戶，為全倒或半倒慰助金之發放對象，未居住於
    受災毀損之住屋者，不得發放，且亦明知該住屋慰助金之目的，係為協助解決住
    屋現住戶因災所受生活急困，作為災後購置日常生活必需品等所需費用，並非住
    屋損壞或損失之補償或補助修建、重建經費。詎乙○竟於辦理上述業務時，明知
    博愛村民甲○○（其妻為辛○○）之住處（台中縣和平鄉○○村○○路○段松鶴
    二巷三十五號，由甲○○向乙○承租）因震災毀損嚴重經判定為半倒，符合申領
    住屋半倒慰助金新台幣（下同）十萬元之資格，竟因為能修繕自己之房屋而違背
    法令，利用審核慰助金申請之職權，於八十八年十月間，向房屋半倒慰助金之申
    請人甲○○、辛○○夫妻索取二萬元欲作為修繕渠等所居住惟屬乙○所有之房屋
    之費用，否則即不為渠等申請，而圖自己不法之利益。甲○○、辛○○為求順利
    請領慰助金，遂予允諾。待上開慰助金於八十八年十一月十九日順利核發而匯入
    甲○○之郵局帳戶，由甲○○具領十萬元慰助金後，於同年十二月十二日，由辛○○前往乙○位於台中縣和平鄉○○村○○路○段松鶴二巷七三號住處交付二萬
    元予乙○不知情之妻己○○，乙○因而獲得該不法利益二萬元。
二、案經法務部調查局台中縣調查站移送暨臺灣臺中地方法院檢察署檢察官自動檢舉
    偵查起訴。
    理  由
一、訊據被告乙○固坦承其妻己○○有收取甲○○之妻辛○○所交付二萬元之事實不
    諱，然矢口否認有何對於主管事務直接圖自己不法利益之犯行，辯稱：伊並沒有
    告訴甲○○說不給伊二萬元，就不幫他申請慰助金，是甲○○為了繼續居住在該
    屋內，所以自己交付二萬元給伊作為修繕之用，且地震後甲○○的兒子、媳婦還
    有住在那裡，錢是伊妻子收受的，收據也是辛○○自己寫好給伊妻子簽名的，伊
    並未主動向其等要求回扣，證人辛○○、謝曹曉英所言不實，因為他們要申請房
    屋津貼每人三萬六千元伊不給他們申請，他們才做本案這樣的證述云云。辯護人
    為其辯護稱：如被告意在利用審核慰助金之機會要求甲○○支付回扣，豈可能明
    白告知甲○○其符合房屋半倒慰助金申請人資格？如事先索取回扣，又焉有可能
    公然於村幹事面前當場告知？且半倒慰助金支票係直接於甲○○帳戶中兌領，甲○○於領得十萬元慰助金後即無須再仰賴被告審核慰助金，其豈又可能再支付二
    萬元回扣予被告？甲○○交付被告之二萬元係嗣後同意支付之房屋修繕費等語。
    惟查：
(一)、右揭犯罪事實，業據證人甲○○、辛○○二人迭於調查局調查時、檢察官偵訊時
    及本院審理時到庭具結證明屬實，即證人甲○○證稱：「乙○當面向我夫妻二人
    表示，該三十五號房屋可申領十萬元慰助金，但必須支付五萬元做為乙○辦理之
    回扣，當時我們不同意，而乙○就不願意為我們申報該筆十萬元慰助金，後經我
    夫妻二人持續與乙○協調，最後乙○同意僅收取二萬元回扣，我們才提出相關申
    請資料，申請三十五號房屋半倒慰助金十萬元。．．在申領期間乙○就時常要我
    儘速支付前述他要求之回扣款二萬元，．．．，直到領得該十萬元慰助金後，乙○仍催促本人支付該二萬元，本人乃於八十八年十二月十二日叫妻子辛○○親自
    交給乙○之太太己○○收受。我有要求己○○開立收據。若我不給，乙○就不在
    我們的慰助金申請表上蓋章，我就沒辦法申領，而且乙○在震災慰助金審查房屋
    半倒、全倒期間，就不斷向我們表示博愛村民要申請慰助金就必須過他這一關，
    沒有他蓋章，本村村民誰也別想領慰助金，所以我迫於無奈才會同意支付該二萬
    元回扣予乙○」（參他字卷第廿九頁背面至第三十頁背面）、「（當時乙○有向
    你收取回扣或利潤？）有的，約定我拿到錢時要給他二萬元。」、「是申請時就
    要（錢）了。」、「（乙○有稱不給錢就不幫你辦？）有的。」（同上卷第七十
    五頁）、「（乙○何時向你們要錢？）是要申請全倒或半倒之前他就跟我們講拿
    到錢要給他一半，否則不幫我們辦理，他說錢要修理房子，我們在地震時實際上
    住松鶴二巷三五號，．．．二巷二號房子在地震前就已經拆掉了，他還申報我們
    住在二巷二號房子，他自己申報住在二巷三五號（按此部分係甲○○誤會，參下
    述(六)所載）。事後討價還價才降為二萬元，．．，我們也不住在那邊。」（見偵
    查卷第九十七頁至第九十八頁）、「（當時是否領十萬元後來繳二萬元給村長？
    ）是的，因為如果不給村長二萬元，村長說不給我辦。」等語（見本院九十二年
    二月十九日審判筆錄）；證人辛○○證稱：「交二萬元給村長的太太是否妳交錢
    ？是的，是我及被告本人、我先生、及我女兒在場，村長很明確的說要拿二萬元
    ，否則不幫我們辦。」等語綦詳（見辛○○本院九十二年三月十日審判筆錄），
    證人即辛○○之女謝曹曉英亦於本院審理時具結證稱：被告當時很明確的說要拿
    二萬元，否則不幫忙辦等情，核與證人甲○○、辛○○所述相符（本院九十二年
    三月十日審判筆錄）。
(二)、被告雖辯稱係甲○○、辛○○為了繼續居住在該屋內，所以自己交付二萬元給伊
    作為修繕之用云云，然此為證人甲○○及辛○○所否認，且均證稱渠等於地震後
    均未再回到該處居住等語（見本院九十二年二月十九日、同年三月十日審判筆錄
    ），核與證人謝曹曉英證述相符，則證人甲○○、辛○○已無主動交付該二萬元
    予被告之理由。被告雖另以證人甲○○之繼子丁○○（即證人辛○○之子）有於
    地震後居住該屋等情置辯，而證人辛○○、謝曹曉英及丁○○於本院審理時亦不
    否認丁○○確有於地震後至系爭松鶴二巷三十五號房屋居住之事實（見本院九十
    二年三月十日、三月三十一日審判筆錄），然依被告於本院審理時所供稱：「辛○○交錢之後說叫我幫他們修房子，收據也是證人辛○○自己寫的，寫好拿給我
    太太簽名的。」、「（證人辛○○叫你修房子是交錢之前或之後？）地震三、四
    個月後證人辛○○才說叫我修房子，她兒子要住。」等語（見本院九十二年三月
    十日審判筆錄），再參以辛○○所證其係於八十八年十二月十二日交付二萬元予
    己○○等情（見本院九十二年三月十日審判筆錄），可知丁○○欲至該處居住，
    係於辛○○交錢之後方告知被告，且證人辛○○亦證稱：「（他們向你們要錢時
    你們有無告訴他們你兒子要去住？）當時還不知道我兒子要去住。」、「（是村
    長要錢後，給錢前或給錢後你兒子才說要去住？）是給過錢後我兒子才去住的。
    」等語（見本院九十二年三月十日審判筆錄），則縱丁○○確有於地震後居住於
    該屋之事實，亦無法證明甲○○等交付該二萬元係其等自願交付被告用以修繕房
    屋以供日後繼續居住之用，被告此部分辯解，顯為事後卸責之詞，尚非可採。
(三)、至證人甲○○所自行書寫交由被告之妻即己○○所簽收之收據內容雖係記載「住
    屋修繕費新台幣貳萬圓整」（見他字卷第十一頁），然參以被告於調查局及本院
    審理時所供述：九二一震災後博愛村大約有二、三十戶半倒房屋承租之住戶，均
    於領取房屋半倒慰助金十萬元後，交二萬元予房東做為修繕房屋使用，因此沈金
    錞（辛○○）收取十萬元公庫支票後，即提領二萬元交給我妻子己○○收取、因
    甲○○繼續住在該處所，自己又不願意修繕，我才用同村之行情向他收取二萬元
    （見他字卷第四十七頁）；（當時同村有無這樣的情形？房東可以向房客拿二萬
    元來修繕房子？）據我所知應該都是這樣子等語（見本院九十二年三月十日審判
    筆錄），（問：房屋修繕費用是否應該是房東出？）是這樣沒有錯，但是耗費太
    大，才叫他出二萬元補助一下等語，顯然是由被告自己主動提出要求二萬元之房
    屋修繕費無訛，又證人甲○○於偵查時所證稱：（你們那有承租戶領到錢，要交
    二萬元給屋主修繕房子？）這是第一次，但我們那邊村子有很多人也如此，因為
    承辦人是村長乙○等語（見偵查卷第七十五頁背面），可知該村村民有多數承租
    戶與屋主約定，於領到慰助金後交付款項予屋主修繕房屋之情形，則被告應係依
    該多數村民之做法，於向甲○○索取二萬元之款項時即已告知收取該等費用係為
    了修繕該受損房屋之用，從而甲○○方為如此之記載，然證人甲○○、辛○○於
    地震後並未再回該處居住已如上述，則尚不得僅以甲○○於前揭收據上所為「住
    屋修繕費」之記載，遽以推論甲○○所交付此筆款項確係為了修繕房屋以供自己
    日後居住之用，準此，上開收據亦不得做為對被告有利之認定。
(四)、另證人甲○○收受政府核撥十萬元半倒慰助金之情，有台中縣和平鄉九二一震災
    住屋損毀救助金印領清冊及台中西屯郵局存摺影本附卷可證（見偵查卷第五十頁
    、他字卷第三十三頁），而甲○○在收受上述慰助金後確將約定之二萬元由其妻
    辛○○交付被告之妻己○○，而己○○於收悉該二萬元當日即轉告被告一節，亦
    據證人己○○、辛○○於偵查中及本院審理時證述明確（見他字卷第八十六頁、
    第七十五頁背面，及本院九十二年五月二十八日審理筆錄），並有收據一紙在卷
    足參（見他字卷第十一頁）。被告雖以修繕費用之名義向甲○○、辛○○夫妻收
    取該二萬元，然該住屋慰助金（全倒每戶二十萬元、半倒十萬元）之目的，係為
    協助解決住屋現住戶因災所受生活急困，作為災後購置日常生活必需品等所需費
    用，本非住屋損壞或損失的補償或補助修建、重建經費，亦據內政部九十二年二
    月十二日台內社字第０９２０００６６４４１號書函所附附件九二一震災災後重
    建問題與解答專輯說明甚明（附於本院卷），則被告向甲○○收取該慰助金用以
    修繕自身房屋損壞之用已屬於法無據，況證人甲○○、辛○○於地震後均無繼續
    居住於該屋，且證人甲○○、辛○○及謝曹曉英均證述被告有明確表示須支付該
    二萬元方代為辦理等情（見本院九十二年二月十九日、同年三月十日、同年五月
    二十八日審判筆錄），則證人甲○○、辛○○應係於申請慰助金前由被告附以上
    述條件，導致渠等為求順利取得慰助金才勉予答應，並非出於其等出資修繕住屋
    之真意，從而，本件被告所收受之二萬元，性質上屬於不法利益，應無疑義。
(五)、綜上各節，被告所辯顯然無據，應不足採，此外，復有內政部八十八年九月三十
    日台內社字第八八八五四六五號函、行政院九二一震災災後重建推動委員會八
    十八年十月二十八日（八八）建委安字第Ｏ八三九號函、九二一震災住屋勘查報
    表、台中縣和平鄉九二一震災住屋損毀救助金印領清冊及金融機構存摺等影本附
    卷可證，被告對於其主管事務，明知違背法令，直接圖自己之不法利益，並因而
    獲得利益之犯行，應堪認定。
(六)、至證人甲○○雖提出住宅受損證明書（見他字卷第九頁）陳稱被告明知其於地震
    時並非居住在台中縣和平鄉博愛村松鶴二巷二號房子，猶申報其居住之半倒房屋
    係該房子一節，經查，被告於本院審理時已供稱該住宅受損證明書係依據甲○○
    之身分證上所載戶籍地址所為之記載（見本院九十二年三月十日審判筆錄），且
    稽之卷附「九二一震災住屋勘查報表」所示（見他字卷第八十八頁），被告實陳
    報甲○○居住松鶴二巷三十五號房子，則上開住宅受損證明書雖有誤載，然應屬
    行政疏失，此部分甲○○所陳應有誤會，起訴書亦已有說明，附此敘明。
二、查被告乙○係台中縣和平鄉博愛村之村長，負責辦理博愛村有關九二一震災住屋
    全倒、半倒之勘查、認定並受理受災戶住屋全倒、半倒之慰助金之申請、審查、
    發放等業務，為依據法令從事公務之人員。又按貪污治罪條例第六條第一項第四
    款原規定為「對於主管或監督之事務，直接或間接圖私人不法之利益者。」並處
    罰未遂犯；嗣經修正為「對於主管或監督之事務，明知違背法令，直接或間接圖
    自己或其他私人不法利益，因而獲得利益者。」且不罰未遂犯，於九十年十一月
    七日經總統公布施行。本件被告乙○犯罪時間係在修正施行前，經比較新舊法，
    以修正後之犯罪構成要件較為嚴格且不處罰未遂犯之貪污治罪條例第六條第一項
    第四款之規定，對於被告乙○較為有利，應依刑法第二條第一項前段適用裁判時
    之法律。核被告所為，係犯修正後貪污治罪條例第六條第一項第四款之對於主管
    事務，明知違背法令，而直接圖自己不法利益，因而獲得利益罪。其情節輕微，
    而其所得之財物在五萬元以下，應依同條例第十二條第一項之規定減輕其刑。
    另被告係因其出租予證人甲○○之房屋因遭九二一大地震之摧毀，為求修繕自己
    遭地震摧毀之房屋始為此犯行，其情狀尚可憫恕，爰依刑法第五十九條之規定酌
    量遞減輕其刑。爰審酌被告身為村長，理當秉公為村民服務，尤在九二一大地震
    發生後，村民亦亟待收到補助款，竟為自身房屋修繕之需而圖自己不法之利益，
    及其犯罪之動機、目的、手段等一切情狀，量處如主文所示之刑，並依貪污治罪
    條例第十七條之規定，宣告褫奪公權二年。末查，被告前未曾受有期徒刑以上刑
    之宣告，有臺灣高等法院被告全國前案紀錄表在卷可按，其所得財物不多（二萬
    元），且已將所得財物返還被害人甲○○，其經此偵審及科刑之教訓，當知警惕
    而無再犯之虞，本院綜核各情，所宣告之刑，認以暫不執行為適當，併予宣告緩
    刑三年，以啟自新。又被告所得之財物二萬元，依貪污治罪條例第十條第一項之
    規定，原應諭知追繳並發還被害人，惟因被告於本院審理時，已當庭將二萬元返
    還予被害人甲○○，爰不再諭知追繳並發還被害人（最高法院五十四年台上字第
    二六五號判例參照），附此敘明。
三、公訴意旨另以：被告於八十八年十二月間，明知庚○○及戊○○二人於地震當時
    未實際居住於該村東關路一段松鶴二巷四十九號房屋（該屋經判定為全倒），而
    該屋實際上乃由丙○○向徐漢（為戊○○之父，已死亡）承租居住，故僅有丙○○符合請領住屋全倒二十萬元慰助金之資格，詎乙○竟向丙○○聲稱該屋乃三人
    共住，故二十萬元之慰助金應由三人共有，丙○○信以為真，乙○遂將核發之該
    二十萬元慰助金撥分七萬元予丙○○，其餘六萬元交付予庚○○、七萬元交付予
    戊○○，而圖庚○○及戊○○二人之不法利益，並因而獲得利益。因認被告此部
    分亦涉有貪污治罪條例第六條第一項第四款之圖利罪嫌。按犯罪事實應依證據認
    定之，無證據不得推定其犯罪事實，刑事訴訟法第一百五十四條定有明文。又事
    實之認定，應憑證據，如未能發現相當證據，或證據不足以證明，自不得以推測
    或擬制之方法，以為裁判基礎（最高法院四十年臺上字第八十六號判例參照）；
    又事實審法院對於證據之取捨，依法雖有自由判斷之權，然積極證據不足證明犯
    罪事實時，被告之抗辯或反證縱屬虛偽，仍不能以此資為積極證據應予採信之理
    由（最高法院三十年上字第四八二號判例參照）。公訴意旨認被告此部分亦涉有
    圖利罪嫌，無非係以：(1)證人丙○○之證述，(2)及證人甲○○、辛○○及楊雨非
    三人一致陳稱：地震期間只有丙○○一人居住在該房屋，並未見過庚○○等語，
    (3)且證人庚○○證稱：我之前跟輔導會標售的房子，偶而在那裡看書，但我沒有
    住在那裡，我的房子是位在最邊間，原本是我哥哥標到，我跟他買的，地震時並
    沒有損壞，但事後拆房子時一併被拆掉，我才找乙○理論，他事後拿六萬元給我
    ，我不知道他的錢如何來的；伊不認識丙○○，而伊居住之房屋門牌號碼為松鶴
    二巷二十九之一號等語，(4)及證人戊○○於法務部調查局台中縣調查站所證：松
    鶴二巷四十九號乃伊父親徐漢出租與唐姓老榮民，另二十九號房屋則閒置未有人
    居住，而二十九號及四十九號房屋於地震前才修繕完畢，原本希望不要拆除，然
    被告則稱若不拆除便不能請領慰助金，若我父親配合拆除則可辦理二戶全倒四十
    萬元之慰助金，故而我父親才同意拆除等語，則應認丙○○所陳屬實，(5)既然該
    房屋僅有證人丙○○獨自居住，依規定僅丙○○有申請慰助金之資格，然被告明
    知上述規定卻擅自分配該筆全倒慰助金撥予戊○○及庚○○，實屬不該，此部分
    其圖該二人之不法利益至為灼然，為其論據。惟訊據被告乙○固不諱言有將丙○○申領得到之二十萬元全倒慰助金分別交付六萬元及七萬元予庚○○及戊○○二
    人之事實，然堅決否認此部分有何圖利他人之犯行，辯稱：丙○○居住的房子是
    向徐漢承租的，平時庚○○也會回到該處與丙○○同住，但地震後丙○○因害怕
    已經搬家，且不願申請慰助金，但庚○○及徐漢之子戊○○卻執意要申請，而庚○○所住之鐵皮屋部分價值不到十萬元，伊也不同意庚○○就鐵皮屋部分申請慰
    助金，因此便請丙○○申請，並經其同意將領得之慰助金分六萬元及七萬元撥給
    庚○○及戊○○，是丙○○主動願意拿一部分錢給房東，證人庚○○部分也是他
    自己願意的，伊確實有勸他沒有錯，但哪知道丙○○事後反悔等語。經查：
(一)、證人丙○○於調查局調查時證述：震災後我即向村長乙○表示要申請房屋全倒慰
    助金，而屋主徐漢也要申請，經乙○告知只有我（承租人）能申請，之後我就依
    乙○指示準備一些申請資料交給乙○辦理，但在辦理時，乙○有向我表示該二十
    萬元慰助金申請下來，不是全數是我的，我只有其中一份七萬元（要分成三份）
    ，另一份七萬元他要交給房東，另外一份六萬元，乙○說要由他處理，因我不知
    道相關規定，也不知道我到底能領多少，所以在領得該慰助金後，就依乙○之指
    示去領其中十三萬元交給乙○處理，而我本人僅實際領得七萬元。我是拿現金直
    接在乙○家中交給乙○，他也有當場點數，他如何處理我不知道等語（見他字卷
    第三十六頁背面），復於偵查中證稱：當時二十萬元慰助金是向村長申請的，當
    時他沒向我要錢，等到快領到錢時，他向我說錢要分成三份。我將二十萬元支票
    存在郵局，後來乙○叫我領十三萬元出來，我就自己去領出來，其實是他騙我要
    分成三份，我才領出來的，他稱我分一份，屋主分一份，另住在下方的那棟人家
    也要分一份；不知道屋主未實際住該處，不可申請慰助金；我也不清楚為何乙○
    要將我申請到的慰助金分為三份，他也沒有講得很清楚等語（見他字卷第七十六
    頁至第七十七頁、偵查卷第九十八頁），嗣於本院審理時亦仍證稱：我有問村長
    我拿了二十萬元為何還要拿十三萬元出來，村長說我也搞不清楚，但是村長叫我
    拿出來我就拿出來等語（見本院九十二年三月三十一日審判筆錄），我領二十萬
    元之前，村長叫我拿出十三萬元要分給房東及另外一個人，我有同意等語（本院
    九十二年二月十九日審判筆錄），或證稱被告並未清楚交代為何其須於領得二十
    萬元全倒慰助金後，再另行領出十三萬元交付被告等語，或證稱被告有講但其不
    清楚，惟有同意等語，惟均與被告所辯係證人丙○○主動拿出十三萬元給伊，以
    便伊拿一部分錢給房東及證人庚○○等語不符。
(二)、被告於雖調查局調查及檢察官偵查中均辯稱係因丙○○本來不願申請，而庚○○
及戊○○都執意要申請，所以經他分別與該三人協調，才請丙○○申請，並經其
    同意將補助款分為三份交給戊○○及庚○○云云（見他字卷第四十七頁、第八十
    五頁、偵字卷第九十頁反面），惟此與丙○○於本院審理時所證：係一退伍中校
    帶伊去辦理申請等語不符（見本院九十二年三月三十一日審判筆錄），且證人戊○○及庚○○亦均證稱不認識丙○○、亦不知渠等嗣後所分別領取之七萬元及六
    萬係如何得來（見本院九十二年三月十日審判筆錄、他字卷第七十八頁、第六十
    頁），則被告上開所辯應係避重就輕之詞，並非可採，另參以證人庚○○所證其
    所有之房屋（即博愛村東關路一段松鶴二巷二十九之一號）受損情形並不嚴重，
    故其並未申請慰助金，而係因房屋被誤拆方請被告為其爭取權益等情（見他字卷
    第五十八頁背面至第五十九頁、第七十七頁背面至第七十八頁、本院九十二年三
    月三十一日審判筆錄），則被告應係為了解決上開徐漢及庚○○所有松鶴二巷二
    十九之一號房屋被拆除卻無法領得補償之情事，方向丙○○陳稱其所請領之慰助
    金須分成三份，應可認定。
(三)、雖被告於本院辯稱伊並沒有講拿出十三萬元的事情，而係丙○○主動拿出十三萬
    元送到伊家中說要分給房東及庚○○云云（見本院九十二年二月十九日、同年三
    月三十一日審判筆錄），然此與證人丙○○上開所證係被告向其偽稱其所請領之
    慰助金須分成三份，故其方依被告之指示提領其中十三萬元交給被告處理等情已
    有不同，已如前述，且參以證人丙○○並不認識戊○○及庚○○，若其果知悉該
    全倒慰助金二十萬元僅其一人獨得，何以仍於領得二十萬元全倒慰助金後，又心
    甘情願領出十三萬元交付被告再分予不熟識之戊○○及庚○○？則被告上開所稱
    係丙○○主動交付十三萬元云云，顯與常情有違。惟參諸證人丙○○於本院審理
    時曾證稱，被告有講（為何要將慰助金分成三分）但伊不清楚，伊有同意等語，
    則被告嗣後改稱是伊向丙○○稱，徐漢是房東及庚○○也是屋主，他們房子都被
    拆了，也同情分給他們一點等語，似較合乎常理，亦與證人丙○○所證較符合。
(四)、按「圖利他人之罪，必須所圖者為不法之利益，方屬構成」、「貪污治罪條例第
    六條第三款所稱之圖利罪，以行為人於行為時有為自己或第三人圖取不法利益之
    犯意而表現於外，始為相當，至有無此項圖取不法利益之犯意，應依積極證據認
    定，不能僅以公務員所為失當行為之結果，使人獲取利益，為事後之觀察，據以
    推定公務員自始即有圖利他人之犯意」、最高法院著有七十二年度台上字第四六
    ０七號、八十五年度台上字第四一五九號判決可資參照。經查，本件被告前揭所
    辯雖不可採，然綜上證人丙○○所陳，被告於其申辦房屋全倒慰助金時，均未有
    拒絕辦理或要求須給付代價始願為其辦理等情事，則被告對於其主管代辦丙○○
    房屋全倒慰助金之公務，並未有濫用職權之行為，難謂有何違背法令之處，是縱
    被告乙○於證人丙○○申領全倒慰助金時向其陳稱該全倒慰助金申請下來後，尚
    須分成三份，交付屋主及另一連棟之屋主庚○○等行為，此於手段上或有不當，
    然此係被告為彌補公務機關拆除徐漢及庚○○之房屋卻無法可獲補償之情形下所
    為之便宜措施，徐漢之子戊○○及庚○○雖因此而分別領得七萬元及六萬元，惟
    此項金額就被告以及戊○○、庚○○等人主觀上之認知，應係為補償徐漢、庚○○房屋遭誤拆之損失，渠等所領尚非屬「不法」利益，被告主觀上亦應無圖渠等
    「不法」利益之意圖，與貪污治罪條例第六條第一項第四款對於主管事務直接圖
    利他人之不法利益犯行之構成要件有間，自不得以上開罪名相繩，本應就此部分
    為無罪之諭知，惟依公訴意旨，認此部分與被告乙○前開起訴經判決有罪之部分
    ，具有連續犯之裁判上一罪之關係，爰就此部分不另為無罪之諭知，併此敘明。
據上論斷，應依刑事訴訟法第二百九十九條第一項前段，修正後貪污治罪條例第六條
第一項第四款、第十二條第一項、第十七條，刑法第二條第一項前段、第十一條前段
、第五十九條、第三十七條第二項、第七十四條第一款，判決如主文。
中      華      民      國      九十二      年    六    月      十一    日
                                臺灣臺中地方法院刑事第一庭
                                    法  官  郭  瑞  祥
右正本證明與原本無異。
如不服本判決，應於判決送達後十日內向本院提出上訴狀，上訴於臺灣高等法院臺中
分院( 須附繕本 )。
                                          書記官
中    華    民    國      九十二      年       六      月     十一    日
附錄論罪科刑法條
貪污治罪條例第六條
有下列行為之一者，處五年以上有期徒刑，得併科新臺幣三千萬元以下罰金：
一  意圖得利，抑留不發職務上應發之財物者。
二  募集款項或徵用土地、財物，從中舞弊者。
三  竊取或侵占職務上持有之非公用私有器材、財物者。
四  對於主管或監督之事務，明知違背法令，直接或間接圖自己或其他私人不法利益
    因而獲得利益者。
五  對於非主管或監督之事務，明知違背法令，利用職權機會或身分圖自己或其他私
    不法利益，因而獲得利益者。
前項第一款至第三款之未遂犯罰之。


司法院資訊處製作；財團法人民間司法改革基金會備份。
